【裁判字號】    89,上易,1440
【裁判日期】    890707
【裁判案由】    水污染防治法
【裁判全文】
臺灣高等法院臺南分院刑事判決        八十九年度上易字第一四四０號  Ａ
      上  訴  人
      即  被  告  乙  ○  ○
      選任辯護人  許  永  明
右上訴人因違反水污染防制法案件，不服臺灣臺南地方法院八十九年度易緝字第六號
中華民國八十九年七月七日第一審判決（起訴案號：臺灣臺南地方法院檢察署八十八
年度偵字第五七八五號），提起上訴，本院判決如左：
      主      文
原判決撤銷。
乙○○無罪。
      理      由
一、公訴意旨略以：被告乙○○在台南縣歸仁鄉沙崙村五條寮二００號經營電鍍事業
    ，係該事業之負責人，曾於民國（下同）八十五年間因水污染防治法案件，經臺
    灣臺南地方法院判處有期徒刑四月確定，於八十六年三月十五日執行完畢，仍不
    知悔改，明知其事業並無廢水排放許可證，而仍於八十八年三月十五日夜間擅行
    排放廢水，經台南縣政府環境保護局（下稱台南縣政府環保局）稽查人員採樣檢
    驗發現其事業排放之廢水中每公升懸浮固體檢驗值七八五毫克（標準值三十毫克
    ）、ＰＨ值十二點三毫克（標準值六至九）、六價鉻三點八毫克（標準值零點五
    毫克）、鋅二九二毫克（標準值五毫克），所含有害物質超過放流水標準，有台
    南縣政府違反水污染防治法案件處分書、廢水檢驗報告影本及現場照片等在卷可
    稽，因認被告乙○○涉犯水污染防治法第三十四條第一項之罪嫌云云。。
二、按犯罪事實應依證據認定之，無證據不得推定其犯罪事實。刑事訴訟法第一百五
    十四條定有明文。次按刑事訴訟法上所謂認定犯罪事實之證據，係指足以認定被
    告確有犯罪行為之積極證據而言，如未能發現相當證據或證據不足以證明，自不
    能以推測或擬制之方法，以為裁判基礎，最高法院二十九年上字第三一○五號及
    同院四十年臺上字第八十六號分別著有判例；又認定不利於被告之事實，須依積
    極證據，苟積極證據不足為不利被告之認定時，即應為有利於被告之認定，更不
    必有何有利之證據，最高法院三十年上字第八一六號判例參照，此亦為刑法論理
    中「罪疑唯輕原則」之具體表現；無論直接證據或間接證據，其為訴訟上證明，
    須於通常一般人均不至於有所懷疑，而得確信其為真實之程度者，始得據之為有
    罪之認定，倘其證明尚未達此一程度，而有合理性懷疑之存在時，即無從為有罪
    之認定，若不能證明被告犯罪者，應諭知無罪之判決，刑事訴訟法第三百零一條
    第一項定有明文，合先敘明。
三、本件公訴人認為上訴人即被告乙○○涉犯水污染防治法第三十四條第一項之罪嫌
    ，無非係以上開事實業據主管機關台南縣政府環保局派員稽查屬實，且有台南縣
    政府違反水污染防治法案件處分書、廢水檢驗報告影本及現場照片等在卷可稽云
    云為其主要論據。訊據上訴人即被告乙○○堅決否認有上開犯行，辯稱：伊以前
    雖曾在永康做電鍍，收起來後曾借朋友甲○○的地寄放機器，機器後來送給伊永
    康的朋友「三仔」、「明義仔」，因該處無電，伊並未在該處再做電鍍，更無排
    放污水，且伊早已搬遷至屏東縣潮州鎮居住等語。
四、經查：台南縣政府環保局稽查人員於八十八年三月十五日會同歸仁派出所警員前
    往歸仁鄉沙崙村五條寮二００號處進行夜間稽查，發現有人在內作業，經警員及
    稽查人員大聲叫喊仍拒不開門，嗣稽查人員於該廠房後方發現有一未經許可之污
    水排放口，經稽查人員逕行採樣送驗，檢驗結果均未符合排放標準，固有台南縣
    政府環保局八十八年四月二十七日八八府環三字第六三九五五號移送函、台南縣
    政府違反水污染防治法案件處分書、台南縣政府事業水污染稽查記錄、現場照片
    、水質樣品檢驗報告及廢水檢驗報告等在卷可憑，然依據上開證據僅能證明歸仁
    鄉沙崙村五條寮二００號確有未經許可排放廢水之事實，並不能以此即斷定排放
    廢水之行為人即為被告；且證人即台南縣政府環保局稽查人員丙○○於本院審理
    時證稱：「（問：當時你有去現場？）是的。」、「（問：現場有無人在做？）
    有在做，當時警員有敲門，但沒有人來回應，所以我們並不能進去裡面。」、「
    （問：當時你們去稽查時是否有看到被告？）我們去查，是有跟警察去的，但他
    們並不開門，我們也沒辦法進去裡面。」（見本院卷八十九年十月二十四日訊問
    筆錄），而證人即地主甲○○於本院審理時亦證稱：「（問：被告有無在那設工
    廠？）我不知道。我是借他放機械。」（見本院卷八十九年九月十八日訊問筆錄
    ）等語，相互以參，足見台南縣環保局稽查人員前往稽查時並未見到被告，亦不
    能確定被告是否有在現場參與作業，而未經許可擅自排放廢水。揆諸前開判例意
    旨，既無其他積極證據足以證明被告確有在該處排放廢水之行為，自不能僅因在
    該處發現被告所寄放之機器，及該處有排放廢水之事實，即率爾推定經查獲未經
    許可之排水口係被告所設置，而所排放之廢水亦係被告寄放該處之機器所產生，
    是公訴人上開片面不利被告之推測並非允當，尚難以此遽為不利被告之認定。
五、綜上所述，本件依調查所得證據尚不足以證明被告確有上開犯行，依首揭條文及
    最高法院判例要旨所示，應認被告犯罪尚屬不能證明。原審未予詳查，遽予被告
    論罪科刑，容有未洽。被告上訴意旨指摘原判決不當，為有理由，自應由本院將
    原判決撤銷改判，諭知被告無罪之判決。
據上論斷，應依刑事訴訟法第三百六十九條第一項前段、第三百六十四條、第三百零
一條第一項前段，判決如主文。
本案經檢察官吳忠賢到庭執行職務。
中    華    民    國      八十九      年      十一      月    二十九    日
                                  臺灣高等法院臺南分院刑事第四庭
                                      審判長法官  陳    義    仲
                                            法官  蔡    崇    義
                                            法官  徐    財    福
右正本證明與原本無異。
不得上訴。
                                      法院書記官  王    全    龍
中    華    民    國      八十九      年      十二      月     一       日


司法院資訊處製作；財團法人民間司法改革基金會備份。
